ACORDAO-COMPLETO-2426100

ACÓRDÃO 10239/2020 ATA 33/2020 - SEGUNDA CÂMARA

VISTO, relatado e discutido o monitoramento das medidas adotadas pela Universidade Federal do Rio de Janeiro para cumprir as disposições do Acórdão 11903/2016-TCU-Segunda Câmara.
 ACORDAM os ministros do Tribunal de Contas da União, reunidos em sessão da 2ª Câmara, ante as razões expostas pela relatora, e com fundamento nos arts. 39, inciso II, da Lei 8.443/1992, 259, inciso II, e 262, § 2º, do Regimento Interno e 19, § 3º, da Instrução Normativa-TCU 78/2018, em: 
9.1. acolher as razões de justificativa de André Luiz Chagas Pereira e excluí-lo da relação processual;
9.2. reiterar as determinações contidas no Acórdão 11903/2016-TCU-Segunda Câmara à Universidade Federal do Rio de Janeiro, com o alerta sobre a possibilidade de aplicação de multa por reincidência no descumprimento de determinação deste Tribunal (art. 58, inciso VII, da Lei 8.443/1992) , para que a entidade:
9.2.1. cesse, imediatamente, os pagamentos decorrentes da parcela de 3,17% nos proventos de Edio Antunes Suzano e Edis Moreira da Silva, sob pena de ressarcimento das quantias pagas indevidamente e responsabilização solidária da autoridade competente (subitem 9.3.1) ; 
9.2.2. encaminhe a este Tribunal, no prazo de 30 (trinta) dias, a contar da notificação desta deliberação, comprovantes das datas em que os interessados tomaram conhecimento daquele acórdão (subitem 9.3.3) ; 
9.2.3. emita novos atos em favor dos interessados, com supressão das irregularidades verificadas inicialmente, e os submeta ao TCU para nova apreciação, no mesmo prazo de 30 (trinta) dias, a contar da notificação desta deliberação (subitem 9.3.4) .
9.3. remeter ao TC Processo 029.491/2020-7 - processo autuado em atendimento ao subitem 9.3 do Acórdão 6209/2020-TCU-Segunda Câmara - a análise das propostas contidas nas alíneas "b" a "d" do item 18 da instrução reproduzida no relatório desta deliberação, devendo a Secretaria de Fiscalização de Pessoal adotar as providências necessárias para tanto;
9.4. dar ciência desta deliberação aos interessados e à Universidade Federal do Rio de Janeiro.

Monitoramento de determinações prolatadas em processo de aposentadoria de ex-servidoras da Universidade Federal do Rio de Janeiro.

Segunda Câmara

Universidade Federal do Rio de Janeiro.

3. Interessados: Dulcinea Calixto de Araújo Souza (CPF XXX.499.657-XX), Edio Antunes Suzano (CPF XXX.325.827-XX) e Edis Moreira da Silva (CPF XXX.310.607-XX).
3.1. Responsáveis: Agnaldo Fernandes Silva (CPF XXX.001.337-XX) e André Luiz Chagas Pereira (CPF XXX.660.357-XX).

13.1. Ministros presentes: Augusto Nardes (na Presidência), Aroldo Cedraz, Raimundo Carreiro e Ana Arraes (Relatora).
13.2. Ministros-Substitutos presentes: Marcos Bemquerer Costa e André Luís de Carvalho.

ACORDAO-COMPLETO-2452453

Acórdão de Relação 1983/2021 - Segunda Câmara

Acórdão de Relação

ANA ARRAES

Adoto como relatório a instrução da Secretaria de Fiscalização de Pessoal - Sefip, acolhida por diretor e por representante do Ministério Público junto ao TCU - MPTCU (peças 54/56) , no seguinte sentido:
"INTRODUÇÃO
1.	Trata-se de monitoramento do Acórdão 11903/2016-TCU-Segunda Câmara, proferido na Sessão de 8/11/2016, de relatoria da e. Ministra Ana Arraes (peça 8) , que considerou ilegais os atos de concessão de aposentadoria aos interessados acima elencados, em razão do pagamento de rubricas alusivas a planos econômicos baseadas em sentenças judiciais (URP - 26,05%, 28,86% e URV - 3,17%) . 
HISTÓRICO
2.	No âmbito da deliberação, foram feitas as seguintes determinações:
9.1. considerar ilegais os atos de aposentadoria de Dulcinea Calixto de Araujo Souza, Edio Antunes Suzano e Edis Moreira da Silva e negar-lhes registro; 
9.2. dispensar a reposição das importâncias indevidamente recebidas de boa-fé pelos beneficiários até a data da notificação desta deliberação à unidade jurisdicionada; 
9.3. determinar à Universidade Federal do Rio de Janeiro que: 
9.3.1. cesse os pagamentos decorrentes dos atos impugnados, no prazo de 15 (quinze) dias a contar da ciência desta deliberação, sob pena de ressarcimento das quantias pagas indevidamente e responsabilização solidária da autoridade competente; 
9.3.2. comunique aos interessados a deliberação deste Tribunal e os alerte de que o efeito suspensivo proveniente da eventual interposição de recursos junto ao TCU não os eximirá da devolução dos valores indevidamente recebidos após a notificação, em caso de não provimento dos apelos; 
9.3.3. encaminhe a este Tribunal, no prazo de 30 (trinta) dias a partir da ciência deste acórdão, por cópia, comprovante da data em que os interessados tomaram conhecimento desta deliberação; e 
9.3.4. emita novos atos, em que sejam suprimidas as irregularidades verificadas, e submeta-os ao TCU para nova apreciação, no prazo de 30 (trinta) dias a contar da ciência desta deliberação.
3.	Devidamente comunicada da decisão (peças 11-14) , a unidade jurisdicionada não se manifestou nos autos.
4.	Monitoramento iniciado por esta unidade técnica em 20/3/2019 (peça 21) verificou o falecimento de Dulcinea Calixto de Araujo Souza, em 31/8/2018, sem a instituição de pensão, assim como a exclusão das parcelas relativas aos índices de 26,05% e 28,86% dos contracheques dos demais interessados, contudo permanecia sendo paga a parcela relativa à URV, no valor de R$ 80,55, nos proventos de Edio Antunes Suzano, e no valor de R$ 74,47, nos proventos de Edis Moreira da Silva. Além disso, não foram enviados novos atos de aposentadoria. Foi então proposta realização de diligência à Universidade.
5.	Realizada a diligência (peças 23-24) , a UFRJ solicitou prorrogação de prazo (peça 25) , autorizada por 60 dias (peça 26) , contudo não houve nova manifestação da jurisdicionada.  
6.	Novo monitoramento realizado em 9/3/2020 (peça 35) verificou que parcela relativa à URV permanecia sendo paga aos interessados, no valor de R$ 80,55, nos proventos de Edio Antunes Suzano, e no valor de R$ 74,47, nos proventos de Edis Moreira da Silva e que não havia novos atos em favor dos inativos, livres das irregularidades apontadas. Foi então proposta audiência do gestor responsável à época do Acórdão Sr. André Luiz Chagas Pereira, Pró-Reitor de Pessoal da UFRJ, para que apresentasse suas razões de justificativa para descumprimento do Acórdão em questão. 
7.	Realizada a audiência (peças 38 e 41) , o Sr. André Luiz Chagas Pereira justificou especialmente que (peça 39) :
Inicialmente, é importante esclarecer que não houve qualquer omissão por parte do servidor. Sobre o ponto, registra-se que, quando recebidos os ofícios pela UFRJ, o servidor não estava mais no cargo de Pró-Reitor de Pessoal, tendo em vista que fora exonerado do referido cargo através da Portaria nº 7.673, de 5 de agosto de 2016, publicada no DOU Nº 151, de 8 de agosto de 2016, conforme documento (anexo 1 }, acostado ao presente requerimento. Logo, considerando que já não atuava como Pró-Reitor de Pessoal, não cabia ao servidor a decisão de cumprir as diligências deste Tribunal proferidas nos respectivos ofícios, dado que esta decisão estava diretamente relacionada à competência e à atribuição dos gestores da Administração.
Não houve, portanto, qualquer omissão ou que pudesse se caracterizar como conduta culposa, tampouco dolosa do servidor, consoante ao fato de que não possuía atribuição de gestão com poderes de decidir o cumprimento de diligências.
...
REQUER: 
a. seja a presente peça de razões de justificativa recebida e processada na formada lei e do Regimento Interno da Corte; 
b. seja facultada a produção de outras provas, sobretudo a prova documental a ser posteriormente juntada, se necessário for visando ao pleno esclarecimento da verdade e à realização da ampla defesa, inclusive manifestação complementar; 
c. sejam acolhidas as razões para o fim de absolver o servidor quanto às imputações contidas na audiência, por ser medida de inteira justiça e prática de um bom direito.
8.	Em análise às justificativas apresentadas pelo ex-gestor (peça 43) , concluiu-se que a audiência deveria ser encaminhada ao Sr. Agnaldo Fernandes, Pró-Reitor de Pessoal da UFRJ, para que apresentasse suas razões de justificativa para descumprimento do Acórdão, especificamente sobre a manutenção da parcela relativa à URV, no valor de R$ 80,55, nos proventos de Edio Antunes Suzano, e no valor de R$ 74,47, nos proventos de Edis Moreira da Silva e sobre o envio de novos atos de concessão de aposentadoria em favor dos inativos, livres das irregularidades apontadas.
9.	Realizada a audiência (peças 46-47) , o Sr. Agnaldo Fernandes não se manifestou nos autos.
EXAME TÉCNICO
10.	Pesquisa realizada ao sistema Siape/A3P (peça 49) demonstra que a parcela de URV permanece sendo paga aos inativos, no valor de R$ 80,55, nos proventos de Edio Antunes Suzano, e no valor de R$ 74,47, nos proventos de Edis Moreira da Silva.
11.	Consulta ao sistema e-Pessoal (peças 50-52) também aponta que o descumprimento permanece com a ausência de envio de novos atos em favor dos interessados, livres das irregularidades apontadas.
Análise das razões de justificativas
12.	Conforme instrução anterior (peça 43) , o Sr. André Luiz Chagas Pereira, ex-Pró-Reitor de Pessoal da Universidade, foi exonerado do referido cargo em 5/8/2016 (peça 39, p. 3) , e o Acórdão 11903/2016-TCU-Segunda Câmara (peça 8) , foi proferido apenas na Sessão de 8/11/2016, não sendo assim cabível falar-se em responsabilidade desse gestor.
13.	À época do Acórdão ora monitorado, o gestor em questão era o Sr. Agnaldo Fernandes (peça 39, p. 3) , que se manteve silente, não atendendo à audiência, sobre as justificativas para descumprimento da referida determinação.
14.	Sendo assim, propõe-se que as razões de justificativas apresentadas pelo Sr. André Luiz Chagas Pereira, ex-Pró-Reitor de Pessoal da UFRJ, sejam acolhidas, sem aplicação de multa. Além disso, propõe-se que o Sr. Agnaldo Fernandes, Pró-Reitor de Pessoal da UFRJ, seja considerado revel, por não atender à audiência no prazo devido, nos termos do art. 12, § 3º, da Lei 8.443/1992, com a aplicação da multa prevista no art. 58, inciso IV, da Lei 8.443/1992 e no art. 268, inciso VII, do Regimento Interno do Tribunal.
15.	Como o Acórdão 11903/2016-TCU-Segunda Câmara não foi devidamente cumprido, propõe-se que sejam determinados a exclusão da parcela de URV, no valor de R$ 80,55, nos proventos de Edio Antunes Suzano, e no valor de R$ 74,47, nos proventos de Edis Moreira da Silva; a quantificação e devolução dos valores recebidos indevidamente pelos inativos, desde a ciência do Acórdão em questão; e ainda o envio de novos atos de aposentadoria, livres das irregularidades apontadas.
CONCLUSÃO
16.	Com base nas informações prestadas pelo gestor e naquelas extraídas dos sistemas Siape/A3P e e-Pessoal, considera-se que as determinações constantes do Acórdão 11903/2016-TCU-Segunda Câmara foram parcialmente cumpridas pela Universidade Federal do Rio de Janeiro, propondo-se que sejam determinados a exclusão da parcela de URV, no valor de R$ 80,55, nos proventos de Edio Antunes Suzano, e no valor de R$ 74,47, nos proventos de Edis Moreira da Silva; a quantificação e devolução dos valores recebidos indevidamente pelos inativos, desde a ciência do Acórdão em questão; e ainda o envio de novos atos de aposentadoria, livres das irregularidades apontadas.
17.	Propõe-se também que as razões de justificativas apresentadas pelo Sr. André Luiz Chagas Pereira, ex-Pró-Reitor de Pessoal da UFRJ, sejam acolhidas, sem aplicação de multa. Além disso, propõe-se que o Sr. Agnaldo Fernandes, Pró-Reitor de Pessoal da UFRJ, seja considerado revel, por não atender à audiência no prazo devido, nos termos do art. 12, § 3º, da Lei 8.443/1992, com a aplicação da multa prevista no art. 58, inciso IV, da Lei 8.443/1992 e no art. 268, inciso VII, do Regimento Interno do Tribunal.
PROPOSTA DE ENCAMINHAMENTO
18.	Em face do exposto, remetam-se os autos à consideração superior propondo-se: 
acolher, nos termos do § 2º, do art. 250 do Regimento Interno do TCU, as razões de justificativa apresentadas pelo Sr. Andre Luiz Chagas Pereira (CPF XXX.660.357-XX) , ex-Pró-Reitor de Pessoal da Universidade Federal do Rio de Janeiro;
	b) considerar revel, nos termos do art. 12, § 3º, da Lei 8.443/1992, o Sr. Agnaldo Fernandes Silva (CPF XXX.001.337-XX) , Pró-reitor da Universidade Federal do Rio de Janeiro, pelo descumprimento do Acórdão 11903/2016-TCU-Segunda Câmara, de relatoria da e. Ministra Ana Arraes;
	c) aplicar ao responsável a multa prevista no art. 58, inciso IV, da Lei 8.443/1992 e no art. 268, inciso VII, do Regimento Interno do Tribunal;
	d) com base no art. 28, incisos I e II, da Lei 8.443/1992:
	d.1) determinar o desconto integral ou parcelado da dívida na remuneração do Sr. Agnaldo Fernandes Silva (CPF XXX.001.337-XX) , observados os limites impostos pela legislação pertinente e, em especial, o disposto no art. 46 da Lei 8.112/1990;
	d.2) autorizar, desde já, a cobrança judicial da dívida, na hipótese de não atendimento das notificações, cumulada com a ineficácia dos descontos determinados no subitem anterior;
	e) determinar à Universidade Federal do Rio de Janeiro, nos termos do artigo 4°, inciso I, da Resolução-TCU 315/2020, que:
	e.1) exclua, imediatamente, a parcela relativa à URV (3,17%) dos proventos de Edio Antunes Suzano (CPF XXX.325.827-XX) e de Edis Moreira da Silva (CPF XXX.310.607-XX) , conforme Acórdão 11903/2016-TCU-Segunda Câmara, de relatoria da e. Ministra Ana Arraes;
	e.2) no prazo de 30 (trinta) dias, sob pena de responsabilidade solidária da autoridade administrativa omissa e mediante prévia instauração de processo administrativo, apure o montante indevidamente recebido a título da parcela relativa à URV (3,17%) , por Edio Antunes Suzano (CPF XXX.325.827-XX) e por Edis Moreira da Silva (CPF XXX.310.607-XX) , desde a ciência do Acórdão 11903/2016-TCU-Segunda Câmara, até sua efetiva exclusão, promova sua restituição ao erário, nos termos do art. 46 da Lei 8.112/1990, e comprove ao Tribunal de Contas da União as medidas adotadas; e
	e.3) no prazo de 30 (trinta) dias, envie novos atos de concessão de aposentadoria em favor de Edio Antunes Suzano (CPF XXX.325.827-XX) e de Edis Moreira da Silva (CPF XXX.310.607-XX) , livres das irregularidades apontadas nos autos, conforme Acórdão 11903/2016-TCU-Segunda Câmara."
	É o relatório.

não há.

Procuradora-geral Cristina Machado da Costa e Silva.

MONITORAMENTO DE DETERMINAÇÕES QUE VISARAM À EXCLUSÃO DE PARCELAS ILEGAIS DE PROVENTOS DE APOSENTADORIAS E EMISSÃO DE NOVOS ATOS. DESCUMPRIMENTO PARCIAL. AUDIÊNCIAS. ACOLHIMENTO DAS RAZÕES DE JUSTIFICATIVA DE UM GESTOR. REVELIA DO OUTRO. REMESSA DA ANÁLISE SOBRE PROPOSTA DE APLICAÇÃO DE MULTA AO GESTOR REVEL PARA OUTRO PROCESSO. REITERAÇÃO DE DETERMINAÇÕES À UNIDADE JURISDICIONADA.

APOSENTADORIA (APOS)

Secretaria de Fiscalização de Pessoal - Sefip.

Este processo trata, nesta oportunidade, de monitoramento das medidas adotadas para cumprimento das disposições do Acórdão 11903/2016-TCU-Segunda Câmara, de minha relatoria, por meio do qual este Tribunal considerou ilegais os atos de concessão de aposentadoria a Dulcinea Calixto de Araújo Souza, Edio Antunes Suzano e Edis Moreira da Silva, ex-servidores da Universidade Federal do Rio de Janeiro - UFRJ, em decorrência do pagamento de rubricas referentes a planos econômicos (URP - 26,05%, diferenças de reajustes concedidos aos servidores civis e militares - 28,86% e URV - 3,17%) , e efetuou as determinações pertinentes a esse juízo.
2.	Embora devidamente notificada da deliberação, por meio de ofícios expedidos em novembro/2016 e junho/2017, a universidade manteve-se silente (peças 11-14) .
3.	Monitoramento iniciado pela Sefip em 20/3/2019 (peça 20) verificou: (i) o falecimento de Dulcinea Calixto de Araújo Souza em 31/8/2018, sem a instituição de pensão; (ii) a exclusão das parcelas relativas aos índices de 26,05% e 28,86% dos contracheques dos outros dois interessados. Contudo, permanecia sendo paga a parcela relativa à URV, no valor de R$ 80,55, nos proventos de Edio Antunes Suzano, e no valor de R$ 74,47, nos proventos de Edis Moreira da Silva. 
4.	Além disso, não houve o envio de novos atos livres das irregularidades apontadas por este Tribunal. 
5.	Realizada diligência, a UFRJ, por intermédio de Agnaldo Fernandes Silva, pró-reitor de Pessoal, solicitou prorrogação de prazo (peça 25) , autorizada por 60 (sessenta) dias: novamente não houve resposta.
6.	Novo monitoramento, realizado em 9/3/2020 (peça 35) , verificou que permanecia sendo paga a parcela relativa à URV, nos valores dispostos no item 3 acima, e que não havia novos atos em favor dos inativos que não apresentassem mais as irregularidades apontadas. 
7.	Por essa razão, foi realizada audiência de Agnaldo Fernandes Silva e André Luiz Chagas Pereira (também pró-reitor de Pessoal da universidade) , a fim de que apresentassem razões de justificativa para o descumprimento das determinações exaradas pelo Acórdão 11903/2016-TCU-Segunda Câmara.
8.	Concordo com o posicionamento da Sefip no sentido de acolher as alegações de defesa de André Luiz Chagas Pereira, uma vez que foi exonerado do referido cargo em 5/8/2016; o acórdão em discussão foi proferido na sessão de 8/11/2016.
9.	Assim sendo, cabe excluir a sua responsabilidade destes autos, uma vez que não lhe competiu dar cumprimento às determinações deste Tribunal.
10.	O responsável Agnaldo Fernandes Silva manteve-se silente mais uma vez.
11.	A proposta final da unidade técnica, com a anuência do Ministério Público junto ao TCU - MPTCU, foi no sentido de:
	a) acolher as razões de justificativa de André Luiz Chagas Pereira, por efetivamente ter sido exonerado do cargo antes da deliberação do Tribunal;
	b) aplicação da multa prevista no inciso IV do art. 58 da Lei 8.443/1992 a Agnaldo Fernandes Silva;
	c) imediata exclusão da parcela referente à URV dos proventos dos interessados; 
	d) adoção de providências para quantificação e ressarcimento dos valores pagos indevidamente, desde a ciência do acórdão monitorado; e 
	e) envio de novos atos de concessão.
12.	Situações semelhantes foram apuradas em outros processos que envolvem a UFRJ, conforme os Acórdãos 5.383, 5.642, 6.209 e 6.384/2020, desta 2ª Câmara, todos de minha relatoria, nos quais foram feitas as determinações propostas, exceto quanto às providências para quantificação e ressarcimento dos valores pagos indevidamente, tendo em conta a ausência de comprovantes de que a UFRJ tenha dado ciência, na época própria, do acórdão original aos interessados.
13.	Igual desfecho deve ser adotado neste processo, considerando que ainda não houve a regularização dos pagamentos em relação à URV e que não constam destes autos os comprovantes de que a universidade teria cumprido os subitens 9.3.2 e 9.3.3 do Acórdão 11903/2016-TCU-Segunda Câmara (transcritos no item 2 da última instrução da Sefip) , apesar de ser bastante provável que a UFRJ tenha promovido a notificação dos interessados, haja vista que excluiu, de seus proventos, as parcelas relativas aos índices de 26,05% e 28,86%, o que não seria passível de ser feito sem prévia notificação dos inativos.
14.	Isso permite depreender que as notificações foram efetuadas pela universidade, sem que, entretanto, a entidade tenha encaminhado os devidos comprovantes a este Tribunal.
15.	Assim, deixa-se, por ora, de acompanhar a proposta de determinar à UFRJ que realize o ressarcimento dos valores indevidamente pagos desde a ciência da decisão, sem prejuízo de fazê-lo por ocasião da apreciação definitiva do presente processo, oportunidade em que caberá avaliar, inclusive, a necessidade de responsabilização individual ou solidária dos gestores, consoante alerta contido no subitem 9.3.1 do Acórdão 11903/2016-TCU-Segunda Câmara e as disposições do art. 262, § 1º, do Regimento Interno.
16.	Relativamente à responsabilidade de Agnaldo Fernandes Silva, cumpre destacar que, após a verificação da existência de muitos outros processos que podem estar em situação similar à deste feito - de não cumprimento de deliberações pela ilegalidade do pagamento da rubrica de 3,17%, entre outras -, este Tribunal, por intermédio do mencionado Acórdão 6209/2020-TCU-Segunda Câmara, expediu o seguinte comando:
"9.3. determinar à Secretaria de Fiscalização de Pessoal que:
9.3.1. caso se confirme, nos processos sob a minha relatoria, que a UFRJ descumpriu determinações deste Tribunal que visaram a exclusão de parcelas referentes a planos econômicos e a emissão de novos atos de aposentadoria, livres das irregularidades, promova, em processo de monitoramento apartado, a audiência dos responsáveis (inclusive a indicada no subitem anterior desta deliberação e, se ainda não efetuada, a contemplada no Acórdão 5383/2020-TCU-Segunda Câmara) ;
9.3.2. se for o caso, consolide, no referido processo de monitoramento, a análise posterior à apresentação de eventuais respostas a audiências já feitas em outros autos ou ao decurso de prazo sem manifestação dos responsáveis, incluindo a avaliação sobre a necessidade de adotar outras providências, com o objetivo de garantir o integral atendimento das determinações deste Tribunal."
17.	Isso decorreu da constatação de que seria mais conveniente efetuar o exame da responsabilidade do (s) gestor (es) faltoso (s) em um único processo, a fim de propiciar, além de economia e racionalidade processual, a avaliação sistêmica do assunto, até mesmo sobre a necessidade de determinar o afastamento temporário de responsáveis, com amparo no art. 44 da Lei 8.443/1992.
18.	Destarte, a análise sobre a responsabilização de Agnaldo Fernandes Silva quanto ao não atendimento integral do Acórdão 11903/2016-TCU-Segunda Câmara também deverá ocorrer, oportunamente, naquele apartado, o qual foi autuado sob o TC Processo 029.491/2020-7.
19.	Contudo, não há prejuízo de reiterar, desde já, as determinações proferidas neste processo, porquanto é imprescindível buscar o imediato atendimento do deliberado e estar a autoridade competente também sujeita a multa por reincidência no descumprimento de determinação desta Corte (art. 58, inciso VII, da Lei 8.443/1992) .
	Ante o exposto, VOTO por que o Tribunal adote a minuta de acórdão que submeto à consideração deste Colegiado.
TCU, Sala das Sessões Ministro Luciano Brandão Alves de Souza, em 22 de setembro de 2020.
ANA ARRAES 
Relatora